臺灣高等法院民事判決
109年度家上字第227號
上  訴  人  Ａ０１  
訴訟代理人  吳祝春律師
複 代 理人  余甯慈律師
被 上訴 人  Ａ０２  
訴訟代理人  曾耀賢律師
上列當事人間請求離婚等事件，上訴人對於中華民國109年7月1
日臺灣新北地方法院108年度婚字第817號第一審判決提起上訴，
本院於110年3月23日言詞辯論終結，判決如下：
    主      文
上訴駁回。
第二審訴訟費用由上訴人負擔。
    事實及理由
按「當事人不得提出新攻擊或防禦方法。但有下列情形之一者
  ，不在此限……二、事實發生於第一審法院言詞辯論終結後者。
  三、對於在第一審已提出之攻擊或防禦方法為補充者……五、其
  他非可歸責於當事人之事由，致未能於第一審提出者。六、如
  不許其提出顯失公平者。」，家事事件法第47條準用民事訴訟
  法第447條第1項但書第2款、第3款、第5款、第6款定有明文。
  查上訴人於本院提出上證1-4（本院卷第199-213頁）；被上訴
  人提出被上證1-3(本院卷第157-163、177-183頁)、附件1-2(
  本院卷第275-279頁)，均經釋明符合上開規定（本院卷第298
  頁），應准其提出。
上訴人起訴主張：兩造於民國95年1月7日結婚，婚後育有兩名 
  未成年子女甲○○（00年0月00日生）、乙○○（00年00月00日生
  ）。被上訴人對伊為不堪同居之虐待行為：㈠兩造分房十餘年
  ，被上訴人在家只顧玩3C產品，兩造隔閡逐漸擴大，其不願分
  擔家庭照護責任、不願與伊溝通，為精神上之冷暴力。㈡其委
  由徵信社跟蹤伊及訴外人顏麟權，對伊及顏麟權有騷擾、要脅
  之情形，目的在高額之賠償金，且多次傳訊伊長官出面解決等
  訊息並寄發律師函，致伊名譽受損，於職場無立足之處。㈢兩
  造行房，因其未避孕致伊兩度懷孕，三個月內要求伊墮胎兩次
  ，伊隱忍配合，致伊心理陰影與壓力，自此無法再與其行房。
  ㈣被上訴人及其家屬對子女使用3C產品之使用方式與伊相歧，
  溝通多次均未果。被上訴人對子女3C產品使用態度消極。㈤伊
  曾向被上訴人表示工作壓力大欲離職，惟遭漠視，不同意伊離
  職。㈥伊曾嘗試溝通，遭其大聲怒斥、作勢欲毆打伊。以上已
  構成夫妻之一方對他方為不堪同居之虐待，或民法第1052條第
  2項重大事由，難以維持婚姻，依民法第1052條第1項第3款、
  第2項之規定，請求擇一判准兩造離婚。另未成年子女甲○○、
  乙○○出生迄今，皆由伊為主要照顧者，被上訴人因工作時間長
  與子女互動較少，僅有之互動亦為與子女共同玩3C產品，兩造
  所生之未成年子女之權利義務行使應由伊擔任。爰求為㈠准上
  訴人與被上訴人離婚、㈡對於兩造所生未成年子女甲○○（00年0
  月00日生）、乙○○（00年00月00日生）之權利義務行使或負擔
  ，由上訴人任之之判決。
　於本院補充：上訴人於原審言詞辯論終結後之109年8月22日，
  取得被上訴人與異性親密交往之影片，顯見被上訴人與其他異
  性之交往超越社會中一般男女社交分際，故對上訴人及兩造所
  生未成年子女組成之家庭疏於照顧而有上開等事由，兩造婚姻
  疏離實肇因於被上訴人將時間精力置於與第三人之交往上，早
  已無心於維持兩造組成之家庭，亦構成離婚事由云云。
　被上訴人則以：兩造結婚以來，家中、小孩開銷均由伊獨力負
  擔，伊回家時間較晚，為不吵醒嬌妻愛子，選擇半夜返家後睡
  客房，非分房，現多由伊獨立照顧未成年子女。伊於108年3、
  4月間，發現上訴人有晚歸情事甚晚上不回家，伊感不安，故
  委由徵信社瞭解狀況，發現上訴人與顏麟權有婚外情，對方早
  有家室，亦知上訴人有配偶，雙方仍於108年5月8日起至108年
  6月9日間，七次進出汽車旅館，甚前往拍攝婚紗照，伊委由徵
  信社非為要求高額之賠償金，與徵信社所簽之契約均為制式合
  約，本件係上訴人婚外情導致兩造感情生變，顏麟權及上訴人
  之訴訟代理人甚在法庭上指導伊應認清現實，儘快離婚，且顏
  麟權之律師與上訴人本件之訴訟代理人係同一人，使伊深感傷
  心。伊為避免上訴人再懷孕，已做結紮手術，非對上訴人為虐
  待行為，且兩造之後仍有性行為，伊未作勢打上訴人。如法院
  判決兩造離婚，因伊與家人住隔壁，期對於兩位未成年子女權
  利義務之行使或負擔由伊單獨任之等語，資為抗辯。
　於本院補稱：上訴人於本院提出之上證3，係109年8月份，被
  上訴人因家庭之遭遇，於心理壓力無助下，曾與女性朋友吃飯
  並訴苦。因當日下雨，故開車送友人返家，過馬路時暫時牽起
  友人之手，除此外無逾矩之事等語。
原審駁回上訴人之請求，上訴人提起上訴，聲明：
  ㈠原判決廢棄。
  ㈡准上訴人與被上訴人離婚。
  ㈢對於兩造之未成年子女甲○○（00年0月00日生，身分證統一編
    號：Z000000000）、乙○○（00年00月00日生，身分證統一編
    號：Z000000000）之權利義務行使與負擔由上訴人擔任。
  被上訴人答辯聲明：
  ㈠上訴駁回。
  ㈡如受不利決，對於兩造之未成年子女甲○○（00年0月00日生，
    身分證統一編號：Z000000000）、乙○○（00年00月00日生，
    身分證統一編號：Z000000000）之權利義務行使與負擔由被
    上訴人擔任。
上訴人主張兩造於95年1月7日結婚，於95年1月19日登記，婚後
  育有兩名未成年子女甲○○（00年0月00日生）、及乙○○
　（00年00月00日生），有兩造及子女之戶籍謄本在卷可稽（原
  審卷第39、63-69頁），且為兩造所不爭，堪信為真實。上訴
  人另主張被上訴人所為上揭行為構成民法第1052條第1項第3 
  款不堪同居之虐待一節，為被上訴人所否認，並以前詞置辯。
  ㈠按「當事人主張有利於己之事實者，就其事實有舉證之責任
　  」，民法第277條第1項前段定有明文。是以夫妻之一方受他
    方不堪同居之虐待，固得請求離婚，惟請求離婚之原告對於
    此項虐待事實，除依法律規定無庸舉證外，應負舉證責任。
　　所謂不堪同居之虐待，係指予以身體上或精神上不可忍受之
    痛苦，致不堪繼續同居者而言，如非客觀上已達於此程度，
    不容夫妻之一方，以自己主觀之見解，任意請求與他方離婚
　　。至於夫妻之一方有無受他方為身體上及精神上不堪同居之
    虐待，須從夫妻之一方對待他方，是否以誠摯之相愛為基礎
    而觀察，此誠摯基礎若未動搖，則偶有勃谿，即難謂為不堪
    同居之虐待，故一方主張受有他方不堪同居之虐待，必須就
    雙方共同生活的全盤情況為觀察，並針對具體事件，衡量夫
    妻之一方受他方虐待所受傷害之嚴重性，斟酌當事人之教育
    程度、社會地位及其他情事，是否以危急婚姻關係之維繫以
    為斷。
  ㈡上訴人主張兩造分房十餘年，被上訴人在家只顧玩3C產品，
    兩造隔閡逐漸擴大，被上訴人不願分擔家庭照護責任、不願
    溝通，為精神上之冷暴力部分：
　　⒈查家庭生活本需賴家庭成員互相分擔，彼此協助，俾完成
　　  家庭內之必要工作，如一方有工作較晚之情事而由另一方
      分擔家務，亦屬常見，無何方一定需負擔何部分；但若雙
      方就此意見相歧，應相互協調。依兩造陳述，被上訴人工
      作常有晚歸之情事，顯然由上訴人負擔家務、照顧未成年
      子女，乃不得不然。上訴人縱心有不滿，卻未提出任何證
      據顯示上訴人曾要求被上訴人分擔家務，顯見上訴人自己
      未提出自己之需求，即不能以被上訴人未達成上訴人內心
      之期望，遽以認定被上訴人對上訴人為身體上及精神上不
      堪同居之虐待。再查依兩造所生未成年子女甲○○之小日記
      內容記載：「我爸是一個從建中和臺大畢業的人，他的興
      趣是一直幫我和我妹拍照，他以前平常都要工作到很晚才
      回家，但現在為了要顧我們，很早就回家，很辛苦，父親
      節快樂」等語（原審卷第189頁）。顯然上訴人離家後
　　　，被上訴人確積極更改上班時間、提早下班、照顧未成年
      子女，非全無協調、改正之意，自難認被上訴人所為構成
      不堪同居虐待。
　　⒉上訴人另謂兩造分房多年一節，為被上訴人否認，辯稱：
      其因晚歸擔心吵醒未成年子女，故暫睡客房等語。查夫妻
      生活，每人因工作、生活作息時間未必一致，諸多家庭於
      子女成長過程中，為照顧子女事宜，採取夫妻分房居住，
      從而兩造分房，僅能認定兩造生活作息有異，無從認定兩
      造間已無情感交流，此觀上訴人所稱兩造曾行房，致上訴
      人兩度懷孕，益證兩造間仍有情感交流，更難以兩造之分
      房之事實遽認造成已達被上訴人對上訴人為不堪同居之虐
      待。
    ⒊上訴人另主張被上訴人在家只會玩3C云云，惟隨著科技進
      步，3C產品已深入各家庭，「玩3C」幾成現今個人生活之
      一部分，除過度使用3C產品致影響或忽視家庭生活外，偶
      一為之應不為過。上訴人未提出任何被上訴人過度使用3C
      產品致忽視家庭生活之證據，佐以被上訴人提出之家庭出
      遊照片、LINE對話記錄等（原審卷第137-159、253-275、
      243-275頁），顯然兩造曾討論小孩學費若干？接小孩事
      宜、買早餐，共同出遊等，堪認被上訴人對家庭事務非全
      無參與，其對家庭生活亦有所付出。再參以兩造之通訊軟
      體LINE對話記錄，上訴人稱：「我一直在滑手機」、「都
      沒跟小孩在一起」、「他們不要我了」云云，被上訴人回
      稱：「怎麼可能」、「想太多」等語（原審卷283頁），
      益證前述3C產品為現今生活常用之物，即上訴人亦有「我
      一直在滑手機」之際，因應社會科技之進步，兩造均有使
      用3C產品之需求，自難以被上訴人使用3C為由，逕以認定
      被上訴人對上訴人有何不堪同居之虐待。
　　⒋再依卷附兩造通訊軟體LINE之對話，兩造於106年6-9月間
　　　，相互陳述「要疼我」、「對我溫暖」、「老公愛你」、
      「愛你喔」、「愛你」、「老婆生日快樂」、「我也愛你
　　　」等語，或丟愛心圖予對方相互表達愛意，另於106年12
      月28日被上訴人購買Cartier手環予上訴人，且開心合影
　　　（原審卷第253-271頁），顯然兩造仍有情感交流，自難
      據此認定被上訴人有為不堪同居虐待之行為。
　　⒌至上訴人一再稱受被上訴人長期「冷暴力」云云（本院卷
      第49、140、196、326、331頁），無非以兩造分房、被上
      訴人在家只顧玩3C產品，兩造隔閡逐漸擴大，被上訴人不
      願分擔家庭照護責任、不願溝通云云為其立論基礎。然兩
      造分房、被上訴人玩3C產品等，均不得謂係屬不堪同居之
      虐待；而被上訴人因工作晚歸，由上訴人負擔家庭照護責
      任，乃不得不然，於上訴人離家後，被上訴人已負起照顧
      家庭子女責任，且兩造仍有情感交流、溝通等，均如上述
　　　。上訴人所指上情，非屬被上訴人對上訴人構成不堪同居
      之虐待，即無上訴人所稱長期受被上訴人「冷暴力」之情
      事。至上訴人另稱被上訴人與他女子交往一節，仍不構成
      被上訴人對上訴人之不堪同居之虐待，詳如後述。
  ㈢被上訴人委由徵信社跟蹤上訴人、顏麟權，對上訴人、顏麟
    權有騷擾、要脅之情形，目的在高額之賠償金，且多次傳訊
    上訴人之長官出面解決等訊息並寄發律師函，致上訴人名譽
    受損，於職場無立足之處：
    ⒈被上訴人辯稱因上訴人於108年、4月間開始頻繁晚歸，甚
      不回家，被上訴人感不安，故委由徵信社幫忙，瞭解狀況
      等語。參以被上訴人所提出之資料，顯見上訴人與他人於
      108年5月8日至108年6月9日間，七次進出汽車旅館，並有
      CH wedding之簽約單顯示上訴人與顏麟權租賃白紗等禮服
      及攝影，甚於WECHAT通話記錄顯示「Dr.Yan」之人向上訴
      人傳訊：「寶貝老婆可以幾點出門？」等語，及「顏麟權
　　　」向上訴人傳訊：「寶貝老婆，早安」、「寶貝老婆，今
      晚謝謝你！」云云，上訴人亦向顏麟權傳訊稱：「也許我
      也是你人生的第二個婚外情」云云，顏麟權稱：「自始就
      是一段婚外情」、「跟你在一起，是想要一個人生的歸宿
　　　。我從2/15後就下定決心作這件事」等語（原審卷第491-
      579頁）。顯然上訴人與他人已明顯逾越一般男女之分際
　　　。
　　⒉查夫妻共同生活，如有一方隱瞞他方，私下與他人產生情
      感，甚而逾越分際或有不當行為，另一方常會有所察覺，
      被上訴人之不安緣於上訴人之行為不當，自難以被上訴人
      找徵信社查探事實真相，而認被上訴人對上訴人有何不堪
      同居之虐待。且如他人有侵害配偶權之行為，被上訴人本
      可請求損害賠償，無論被上訴人與徵信社簽立希望之賠償
      金額為何，均屬被上訴人配偶權之行使，遑論被上訴人否
      認其委由徵信社之目的在請求賠償金，亦尚難以此即認被
      上訴人對上訴人有何不堪同居之虐待。
    ⒊至上訴人提出被上訴人傳訊息予顏麟權、及寄發律師函等
      情，其原因乃出在上訴人之不當行為，及被上訴人對自身
      配偶權之維護，仍難認被上訴人係騷擾及要脅上訴人、顏
      麟權，尚難構成不堪同居之虐待。
  ㈣上訴人主張兩造行房，因被上訴人未避孕致上訴人兩度懷孕
　　，被上訴人於三個月內要求上訴人墮胎兩次，上訴人隱忍配
    合，致心理陰影與壓力，自此無法再與其行房部分：
    ⒈上訴人主張其於102年3月1日在臺大醫院北護分院進行人工
      流產、於102年7月11日在御生婦幼診所進行人工流產，提
      出病歷表2份在卷可查，為被上訴人所不爭，堪信為真實
      。
    ⒉然兩造均為成年人，且為獨立之個體，對於性行為時是否
      避孕，雙方均屬有責，如被上訴人堅不避孕，上訴人得自
      行避孕或拒絕性行為，而非將未避孕導致懷孕之責，全部
      歸責於被上訴人。再兩造就新生命之到來、是否生育，非
      屬不得討論之事，上訴人主張被上訴人脅迫其墮胎，為被
      上訴人所否認，上訴人迄未就被上訴人脅迫上訴人墮胎一
      節舉證以實其說，且上訴人進行人工流產時，如明確表示
      不願意，衡情醫院亦不會進行人工流產，況依上訴人之病
      歷載就診原因為「Irregular menstrual cycle」、「月
      經週期不規律」（本院卷第275、277頁），尤不能證明被
      上訴人脅迫上訴人墮胎，亦難以認定被上訴人有何逼迫、
      脅迫上訴人墮胎之情事，自無由認定被上訴人對上訴人有
      何不堪同居虐待之情事。
    ⒊上訴人復謂因短期內進行人工流產，致其受有壓力，無法
      再與被上訴人為性行為云云，為被上訴人所否認。查夫妻
      是否避孕、妻懷孕後是否人工流產，夫妻雙方均應負責，
      業如前述，縱上訴人其後為性行為時受有壓力，仍得積極
      討論或進行心理諮商、生理治療，然上訴人未為之，遑論
      上訴人就其所稱因心理壓力致無法為性行為一節舉證以實
      其說。況上訴人除未積極解決自身問題外，反與他人發展
      逾越分際之男女關係，多次出入汽車旅館，已如前述，自
      難將其與被上訴人房事不順為由，遽認係被上訴人為不堪
      同居之虐待。
  ㈤上訴人主張被上訴人及其家屬對子女使用3C產品之使用方式
    與上訴人相歧，溝通多次未果部分：
    ⒈查夫妻本來自不同家庭，於不同生長環境下，對於3C產品
      之使用方式、未成年子女是否可使用3C產品、使用頻率為
      何，每人意見本有不同，況使用3C產品亦未必均帶來不良
      之影響，亦有家庭以3C產品輔助未成年子女之學習、訓練
      反應能力，上訴人此部分之主張僅能顯示兩造就未成年子
      女之教養方式意見不同，尚難認定係屬被上訴人對上訴人
      為不堪同居之虐待。
    ⒉再觀諸卷內兩造通訊軟體LINE通話內容，就上訴人抱怨小
      孩使用3C問題時，被上訴人稱：「嗯嗯，現在都收起來，
      全部做完後晚上才留一些時間」、「就幫忙管控一下吧，
      訂個時間給他遵守，他們說妳已經不管他們很久了，可能
      之前妳已經想說妳心死不想管，放棄我們三人，我之前的
      放任3C是我的錯，有一段時間妳也不幫小孩簽聯絡簿了，
      我能早回去我就去叮，互相加油吧」等語（原審卷第223
　　　、445頁）。顯然就兩造子女使用3C產品一事，被上訴人
      非全然無法溝通，亦表示會試圖管理小孩使用3C之情形，
      上訴人自難以此認被上訴人對上訴人有何不堪同居虐待行
      為。
  ㈥上訴人主張其曾向被上訴人表示工作壓力大欲離職，惟遭漠
    視，不同意上訴人離職，且上訴人曾嘗試溝通，遭被上訴人
    大聲怒斥、作勢欲毆打上訴人部分：
　　⒈上訴人雖陳稱其曾向被上訴人訴說工作壓力重欲離職，未
      獲被上訴人同意云云。然上訴人未提出任何被上訴人「強
      制」上訴人工作之證據，況上訴人為獨立之個體，如有工
      作不順、壓力過大，而需辭職、更換工作等情，上訴人仍
      得自行決定，依卷內證據，無被上訴人有何強制上訴人需
      繼續工作之行為，自難認定被上訴人對上訴人有何不堪同
      居之虐待。
    ⒉上訴人所稱曾試圖與被上訴人溝通，惟被上訴人大聲怒斥
　　　，並作勢毆打上訴人云云，惟未據舉證以實其說，自不得
      以此認定被上訴人對上訴人有為不堪同居虐待之行為。
　㈦上訴人於本院提出上證三，主張被上訴人與不名女子發展出
    婚外情部分：
　　⒈經本院當場播放上證三光碟，內容顯示：「其一影片是被
      上訴人即白衣男子撐著雨傘手挽該名女子坐上白色BMW的
      車（車牌號碼：000-0000）後再轉回駕駛座。其二影片可
      看出被上訴人與該名女子牽手過馬路」，另有截圖在卷可
      憑（本院卷第190、207-213頁）。
　　⒉被上訴人就此陳稱：「影片中的男子確實是被上訴人，該
      女子是被上訴人之女性友人。該女性友人應該是未婚，而
      且是本來就認識的朋友，被上訴人只是找該女性友人訴苦
      而已，被上訴人與該女性友人在車內只待約二分鐘而已，
      只是進車內收雨傘而已」等語（本院卷第233頁）。顯然
      上訴人提出之上證三僅能證明被上訴人撐傘手挽他女子坐
      上白色BMW車車輛（車牌號碼：000-0000）後再轉回駕駛
      座、被上訴人與他女子牽手過馬路。
　　⒊被上訴人此舉與上訴人與顏麟權七次進出汽車旅館，時間
      各在二小時以上，顏麟權與上訴人對話「寶貝老婆，早安
　　　」、「自始就是婚外情」、「也許我是你人生第二個婚外
      情」，且上訴人與顏麟權拍婚紗等，參以顏麟權於其對被
      上訴人提出妨害名譽告訴之檢察官訊問時，陳稱：「（你
      是否有跟被告的配偶在街頭擁抱或是一同進出汽車旅館？
　　　）有」、「（是否有跟被告的配偶一同去婚紗店簽約拍婚
      紗？）有」、「（你跟被告的配偶楊小姐是否有在街頭牽
      手？）有」等語（筆錄影本見本院卷第343頁），兩造上
      開各自行為，顯見上訴人所為情節較被上訴人嚴重，若謂
      被上訴人此舉構成「冷暴力」，上訴人所為更構成「冷暴
      力」，顯然被上訴人被拍到之上證三內容，仍不構成對上
      訴人為不堪同居之虐待。至上訴人稱被上訴人與該女子已
      半同居、大搞婚外情云云，惟未舉證以實其說，難認上訴
      人此部分之主張為真實。另上訴人主張其起訴時兩造已分
      居一年半云云，縱屬實在，仍不構成被上訴人對上訴人為
      不堪同居之虐待。
  ㈧綜上，上訴人主張被上訴人上開行為，致上訴人無法與被上
    訴人共同生活等情，客觀上尚難認被上訴人對上訴人為不堪
    同居之虐待行為，自難僅憑上訴人之主張，即認被上訴人對
    上訴人有不堪同居之虐待情形，上訴人主張依民法第1052條
    第1項第3款之規定請求裁判離婚，於法無據，不應准許。
上訴人另依民法第1052條第2項之規定請求裁判離婚部分：
  ㈠按「有前項以外之重大事由，難以維持婚姻者，夫妻之一方
    得請求離婚」，民法第1052條第2項前段固有明文。惟是否
    有難以維持婚姻之重大事由，判斷標準為婚姻是否已生破綻
    而無回復之希望，此不可由上訴人已喪失維持婚姻意欲之主
    觀面加以認定，而應依客觀標準，即難以維持婚姻之事實，
    是否已達於倘處於同一境況，任何人均將喪失維持婚姻希望
    之程度以決之。再同條第2項但書規定：「但其事由應由夫
    妻之一方負責者，僅他方得請求離婚」，參照修正理由說明
    ，此係為求公允而增設。故婚姻如有難以維持之重大事由，
    於夫妻雙方就該事由均須負責時，應比較衡量雙方之有責程
    度，僅責任較輕之一方，得向責任較重之他方請求離婚
　　，如雙方之有責程度相同，則雙方均得請求離婚，以符公平
　　。又所謂「難以維持婚姻之重大事由應由夫妻之一方負責者
　　，僅他方得請求離婚」，乃因如肯定有責配偶之離婚請求，
    無異承認恣意離婚，破壞婚姻秩序，且有背於道義，尤其違
    反自己清白（clean hands ）之法理，有欠公允，同時亦與
    國民之法感情及倫理觀念不合，因而採有責破綻主義。倘該
    重大事由，夫妻雙方均須負責時，應比較衡量雙方之有責程
    度，僅責任較輕之一方得向責任較重之他方請求離婚，如有
    責程度相同時，雙方均得請求離婚，始屬公允，是責任較重
    之一方應不得向責任較輕之他方請求離婚。另「當事人主張
    有利於己之事實者，就其事實有舉證之責任」，民事訴訟法
    第277條前段定有明文。原告主張權利者，應先由原告負舉
    證之責，若原告先不能舉證，以證實自己主張之事實為真正
　　，則被告就其抗辯事實即令不能舉證或其所舉證據尚有疵累
　　，亦應駁回原告之請求。
  ㈡上訴人前開主張其單方分擔家務、兩造分房、被上訴人不願
    與上訴人溝通、在家只玩3C產品、就兩造對未成年子女使用
    3C意見不同部分，雖可認定兩造平日有溝通不良之情況，然
    兩造非確不能溝通，前亦有感情交流之情事，且被上訴人非
    無意協助家務，現亦努力照顧子女、維持家庭生活，而兩造
    未避孕，造成上訴人短期內懷孕、墮胎，及上訴人需繼續工
    作一節，核屬生活瑣碎、細節等，客觀上尚難認係屬重大事
    由致難以維持兩造婚姻。另上訴人所稱被上訴人作勢毆打上
    訴人部分，未提出任何證據，上開事由尚難認係重大事由致
    難以維持兩造婚姻。
  ㈢而兩造結婚多年，昔日之熱情可能因生活之柴米油鹽等瑣碎
    事項而消磨，然解決方式甚多，兩造可就此商討如何處理，
    甚至尋求婚姻諮商，彼此溝通是否能往較好之方向繼續維持
    婚姻，或以較適宜之方式談論分離、離婚等議。然上訴人向
    外尋求他人慰藉，甚而與異性逾越一般男女之分際，對婚姻
    與情感關係之傷害甚為嚴重，更造成兩造因此完全無互信基
    礎，亦無法再為妥善溝通，佐以上訴人於本院陳稱：「（是
    否認識顏先生？）認識。其全名為顏麟權」、「（之前與顏
    麟權相處的情形？）我們就是好朋友」、「之前與顏先生相
    處情形，對方有說『寶貝老婆，早安』、『自始就是婚外情』、
    『也許我是你人生第二個婚外情』等親暱對話，有何意見？）
    這些內容是被上訴人從我的通訊軟體中截取的。顏麟權是用
    文字在LINE傳給我的」、「（有無與顏先生一起去汽車旅館
    ？）（不答)」云云（本院卷第188頁），觀上訴人將自身行
    為以「好朋友」一詞帶過，惟就被上訴人之行為歷歷苛責，
    卻未反省自身行為，兩造自難和平對談，是上訴人與異性逾
    越分際，應為兩造婚姻驟然劇變之主因。
　㈣上訴人雖提出上證三，主張被上訴人與他女子已有婚外情、
    半同居狀態云云，然為被上訴人所否認，上訴人復未提出其
    他證據足資證明被上訴人與他女子有婚外情處於半同居狀態
　　，上訴人上開主張非屬可採。另被上訴人撐傘手挽他女子坐
    上白色BMW車車輛（車牌號碼：000-0000）後再轉回駕駛座
　　、被上訴人與他女子牽手過馬路之情事，有如上述，然該事
    實發生於000年0月00日（本院卷第190頁）。而上訴人於108
    年5-6月間與顏麟權進出汽車旅館七次，二人間有如上述「
　　『寶貝老婆，早安』、『自始就是婚外情』、『也許我是你人生
    第二個婚外情』」之對話，且於109年6月29日租賃白紗等禮
    服及攝影等，早於被上訴人與他女子之牽手過馬路，於卷附
    原審被證17-23（原審卷第491-553頁）影片截圖足證與顏麟
    權至汽車旅館，卻於本院訊問「有無與顏先生一起去汽車旅
    館？」時，選擇以「不答」作沉默回應等。再佐以顏麟權於
    其對被上訴人提出妨害名譽告訴之檢察官訊問時，陳稱：「
    （你是否有跟被告的配偶在街頭擁抱或是一同進出汽車旅館
    ？）有」、「（是否有跟被告的配偶一同去婚紗店簽約拍婚
    紗？）有」、「（你跟被告的配偶楊小姐是否有在街頭牽手
    ？）有」等語（本院卷第343頁），衡情上訴人與異性逾越
    分際之上開行為，為兩造婚姻驟然劇變之主因，即上訴人之
    有責性遠高於被上訴人。
　㈤上訴人一再以「冷暴力」一詞加諸被上訴人，謂被上訴人於
    離婚訴訟中拒絕面對溝通，以「因為小孩很重要」為由維持
    此假面婚姻云云。然被上訴人既委由律師為訴訟代理人到場
　　，本無庸到場為何陳述，另依民事訴訟法第367條之1「法院
    認為必要時，得依職權訊問當事人」之規定，訊問當事人為
    法院之職權，而被上訴人已陳稱：「（為何被上訴人於一審
    時不願到庭？）因為被上訴人不瞭解為何上訴人訴代要一直
    攻擊他，而且兩造間除了本件外，尚有他訴訟案件繫屬中。
    被上訴人另有對訴外人提起刑事和誘罪、通姦罪，又該訴外
    人之訴代與本件訴代是同一人，被上訴人因為見到上訴人訴
    代就會想到該訴外人，因此才不願到庭……」等語（本院卷第
    141-142頁），且本件上訴人之訴訟代理人確與顏麟權對被
    上訴人提出妨害名譽案件之告訴代理人為同一律師（本院卷
    第99、177、339頁），核被上訴人不願到場見到與顏麟權提
    出告訴時之同一律師在場俾想到顏麟權，屬有正當理由，自
    不得以被上訴人未到場接受當事人訊問，即謂被上訴人對上
    訴人「冷暴力」，上訴人以被上訴人未到場主張被上訴人有
    冷暴力之重大事由，難以維持婚姻云云，非屬可採。上訴人
    再以被上訴人未就離婚一事與上訴人面對面商討，構成冷暴
    力云云，然被上訴人既拒絕離婚，選擇不與上訴人面對面討
    論離婚事宜，乃事屬當然，否則依上訴人之理論，任何拒絕
    討論離婚事宜之一方均構成冷暴力，他方即得請求離婚，且
    法院應判決准許離婚云云，核與民法第1052條第2項之規定
    不符，其該主張仍無足取。
  ㈥上訴人另主張被上訴人以「小孩很重要」為由拒絕離婚，構
    成「冷暴力」云云，然小孩本為家庭之重心，被上訴人以「
　　小孩很重要」拒絕離婚，僅證明被上訴人以未成年子女為重
    求家庭之完美，非構成冷暴力，上訴人該主張仍無可取。再
    上訴人一再主張被上訴人已有婚外情，除為被上訴人所否認
　　，且上訴人未舉證證明被上訴人與他女子已發展婚外情，有
    如前述。而上訴人稱：「（被上訴人）與該名好子牽手一同
    返家，恐可推論，被上訴人與該名女子之交往已達『半同居
　　』之狀態」、「既兩人已牽手，則情侶交往關係已確立自屬
    無疑」（本院卷第303、327頁），惟上訴人與顏麟權亦有牽
    手行為，甚於街頭擁抱、一同進出汽車旅館並至婚紗店簽約
    拍婚紗，以上訴人之理論，豈非上訴人與顏麟權更達「半同
    居」狀態，且情侶交往關係已確立無疑。再上訴人就其與顏
    麟權之關係，稱「好朋友」，顏麟權亦稱：「我跟被告的配
    偶是很好的朋友」云云（本院卷第341頁），而於被上訴人
    陳稱其與他未婚女子牽手過馬路，乃「只是找該女性友人訴
    苦而已」後，上訴人不惟於提出上證三後，未反省其於顏麟
    權之交往已超越社會通念中一般男女社交之分際，反謂「被
    上訴人與其他異性之交往已超越社會通念中一般男女社交之
    分際」（本院卷第195頁），更稱：「上訴人也是找朋友訴
    苦，做的事情與被上訴人一樣，又顏麟權是有婚姻關係的人
　　，所以有婚姻經驗，所以上訴人才會找顏麟權訴苦。被上訴
    人稱其只是找該女性友人訴苦，但該女性友人並未結婚，沒
    有婚姻經驗，而且為何訴苦要手牽手」云云（本院卷第233
    頁），其意為上訴人找已婚之顏麟權訴苦，正當性大於被上
    訴人向未婚之他女子訴苦。然上訴人找顏麟權訴苦至與顏麟
    權牽手、街頭擁抱、一同進出汽車旅館並至婚紗店簽約拍婚
    紗，佐以上訴人所為除破壞自己之家庭外，亦損及顏麟權之
    家庭，其正當性自大大低於被上訴人所為。
　㈦以上，上訴人與顏麟權之牽手、街頭擁抱、一同進出汽車旅
    館七次並至婚紗店簽約拍婚紗行為；被上訴人與他女子牽手
    過馬路之行為，暨上訴人所稱其起訴時兩造已分居一年半云
    云，在客觀上已達任何人均認無法維持婚姻之程度，然依前
    開說明，比較衡量兩造之有責程度，上訴人就兩造婚姻破裂
    顯有較重之可歸責事由，上訴人對其婚姻破綻之產生與存續
    既應負擔較重之責任，自不得向責任較輕之被上訴人請求離
    婚。上訴人依民法第1052條第2項之規定請求裁判離婚，於
    法無據，不應准許。
綜上所述，上訴人依民法第1052條第1項第3款、第2項之規定
　，請求裁判離婚，為無理由，應予駁回。上訴人離婚之訴既經
  駁回，兩造婚姻關係依然存續，上訴人另請求酌定對於未成年
  子女權利義務之行使或負擔之部分，亦屬無據，應併予駁回。
  原審為上訴人敗訴之判決，核無不合。上訴意旨指摘原判決不
  當，求予廢棄改判，為無理由，應予駁回。
本件因事證已臻明確，兩造其餘之攻擊、防禦方法及所為之立
  證，經審酌後認與判決之結果不生若何影響，無庸再逐一予以
  論列，合併敘明。
據上論結，本件上訴為無理由，依家事事件法第51條、民事訴訟
法第449條第1項、第78條判決如主文。
中　　華　　民　　國　　110 　年　　4 　　月　　20　　日
                  家事法庭
                        審判長法  官  陳邦豪
                              法  官  古振暉
                              法  官  湯美玉
正本係照原本作成。
如不服本判決，應於收受送達後20日內向本院提出上訴書狀，其
未表明上訴理由者，應於提出上訴後20日內向本院補提理由書狀
（均須按他造當事人之人數附繕本）上訴時應提出委任律師或具
有律師資格之人之委任狀；委任有律師資格者，另應附具律師資
格證書及釋明委任人與受任人有民事訴訟法第466條之1第1項但
書或第2項所定關係之釋明文書影本。如委任律師提起上訴者，
應一併繳納上訴審裁判費。
中　　華　　民　　國　　110 　年　　4 　　月　　20　　日
　　　　　　　　　　　　　    書記官  陳美宜